臺灣高等法院刑事判決　　　　　　　 100年度上易字第1760號
上　訴　人　臺灣士林地方法院檢察署檢察官
被　　　告　楊昇
上列上訴人因被告業務侵占案件，不服臺灣士林地方法院100年
度易字第62號，中華民國100年5月19日第一審判決（起訴案號：
臺灣士林地方法院檢察署100年度偵緝字第172號），提起上訴，
本院判決如下：
    主  文
上訴駁回。
    理  由
一、本案經本院審理結果，認第一審判決就被告楊昇被訴業務侵
    占如原判決附表編號3、4所示款項部分，以不能證明被告犯
    罪（業務侵占罪），且不得變更起訴法條為詐欺取財罪，而
    對被告為無罪之諭知，核無不當，應予維持，並引用第一審
    之證據及理由（如附件）。
二、檢察官上訴意旨略以：依最高法院97年度台非字第375 號判
    決意旨，法院得就有罪判決，於不妨害基本事實同一之範圍
    內，自由認定事實，變更檢察官所引應適用之法條。而所謂
    事實同一，非謂全部事實均須一致，祇須其基本事實相同，
    其餘部分縱或稍有出入，亦不失為事實同一；而刑法上之侵
    占與詐欺，俱以不法手段占有領得財物，其客觀構成要件之
    主要事實雷同，二罪復同以為自己或第三人不法之所有意圖
    為主觀要件，同以他人之財物為客體，同為侵害財產法益之
    犯罪，犯罪構成要件亦具共通性（即共同概念），應認為具
    有同一性。本案被告於起訴書所在同一時地，意圖為自己不
    法所有，而侵害告訴人受領保險費之權益，其主觀犯意與客
    觀行為，與原起訴之侵占行為間有共通性，是原審應就上開
    部分依刑事訴訟法第300條變更起訴法條，始屬適法等語。
三、經查：本案檢察官起訴如附表編號3、4所示業務侵占之事實
    ，分別為(一)附表編號3所示之客戶之增額保險費新臺幣（下
    同）22萬元，係由保戶張明陽之妻葉麗珠於97年7月23日12
    時許自其郵局帳戶（帳號：00000000000000號）以郵政劃撥
    方式匯入告訴人新光人壽保險股份有限公司帳戶內（帳號：
    00000000號），由告訴人公司南港收費處作帳業務人員處理
    入帳事宜，被告即於同日向不知情之該承辦作帳業務人員佯
    稱該筆22萬元係用以購買新保單（金好意變額萬能壽險、保
    單號碼：QBOH54L2，要保書上之要保人及被保險人均為被告
    以原名楊宜儒名義，保險業務承辦人及受益人則為林雅雲）
    ，告訴人公司不知情承辦作帳業務人員不知有詐而受騙將該
    筆款項以金好意變額萬能壽險（保單號碼：QBOH54L2）保費
    名義作帳，嗣被告再於97年8月22日填載申請書將該金好意
    變額萬能壽險（保單號碼：QBOH54L2）辦理解約，詐得解約
    金193,495元。(二)附表編號4所示之客戶之增額保險費20 萬
    元（起訴書附表編號4侵占金額誤載為84,100元，應予更正
    ），係由保戶江秋壬於97年10月16日11時58分許自其郵局帳
    戶（帳號：00000000000000號）以郵政劃撥方式匯入告訴人
    公司帳戶內（帳號：00000000），被告再以相同手法，於同
    日利用不知情之告訴人公司業務人員張子玉為要保人及被保
    險人名義，向告訴人公司投保投資型變額（變額萬能）壽險
    增額保費之保險，並填載該項保險之要保申請書（保單號碼
    ：QB0120B8），並向不知情之該承辦作帳業務人員佯稱該筆
    20萬元係用以購買新保單投資型變額（變額萬能）壽險增額
    保費之保險（保單號碼：QB0120B8，要保書上之要保人及被
    保險人均為張子玉，保險業務承辦人則為被告楊昇），告訴
    人公司不知情承辦作帳業務業務人員不知有詐而受騙將該筆
    款項以新保單投資型變額（變額萬能）壽險增額保費之保險
    之保費名義作帳（保單號碼：QB0120B8），嗣於97年10 月
    間，被告再利用不知情之張子玉以該保單向告訴人質借得12
    萬元，隨後於同年11月間並辦理贖回198,320元。由此可知
    ，本案告訴人公司如附表編號3、4號所示保戶係將款項匯入
    告訴人公司之帳戶，再由被告向不知情之該承辦作帳業務人
    員佯稱該款項係用以購買新保單，使不知情之該承辦作帳業
    務人員以錯誤之保費名義作帳，復分別以辦理解約及保單質
    借後辦理贖回之方式取得款項，是被告取得如附表編號3、4
    所示之金額（起訴書附表編號4侵占金額誤載為84,100 元，
    應予更正），並非基於業務上之合法持有之原因，而係以詐
    欺方法之非法原因而取得持有。此一事實顯與起訴書所載「
    被告向附表所示之客戶收取附表所示之保險費後，將其於業
    務上所持有，如附表所列之款項，侵占入己」之事實不同，
    而難認兩者基本社會事實相同。至檢察官上訴意旨雖援引上
    開最高法院97年度台非字第375號判決意旨，然查該案檢察
    官起訴書（臺灣高雄地方法院檢察署95年度偵字第1402 5號
    ）所載犯罪事實為「鄭文雄即因個人財務狀況不佳，萌生為
    自己不法所有之意圖，基於詐欺取財之概括犯意，先、後於
    92年5月初、92年8月初，向王精宗佯稱華甌公司尚需資金，
    請王精宗再匯款投資，致使王精宗陷於錯誤，復於92年5月6
    日，前往華僑銀行及彰化銀行，分別匯款14000元美金、
    12000元美金至鄭文雄設於中國銀行溫州市永嘉縣分行帳號
    0000000-0000-000000-0帳戶內；又於同年8月11日，匯款
    14300元美金及9700元美金至鄭文雄之前開帳戶內」，嗣該
    案確定判決（即本院高雄分院97年度上易字第106號）亦認
    定被害人王精宗係將款項匯至該案被告鄭文雄之帳戶，再由
    鄭文雄變易其持有之意思為不法所有之意思，將持有之部分
    款項侵占入己，有經網路調取之上開起訴書、判決書附卷可
    參。足見該案中起訴與判決所認定之基本社會事實並未變更
    （即均係被害人將款項匯至被告帳戶，而由被告取得財物）
    ，從而該案審理法院變更起訴法條，於法並無不合。惟本案
    起訴書所載被告侵占之事實並不存在（客戶並未直接將保險
    費交付被告），而係被告另以詐欺方法騙取告訴人公司財物
    ，自與上開最高法院判決所依據之事實有別，上訴意旨予以
    引用，容有誤會。從而，檢察官上訴意旨主張本案有刑事訴
    訟法第300條之適用，應予變更起訴法條，判處被告罪刑，
    為無理由，應予駁回。
四、移送併辦（臺灣士林地方法院檢察署100年度偵字第8714號
    ）意旨略以：被告在新光人壽公司南港收費處擔任業務員，
    負責招攬保險及向客戶收取保險費等工作，其竟意圖為自己
    不法之所有，於1.於97年7月23日，得悉保戶張明陽之妻葉
    麗珠於同日匯款22萬元至新光人壽公司帳戶內，由新光人壽
    公司南港收費處作帳業務人員處理入帳事宜，被告即於同日
    向不知情之該承辦作帳業務人員佯稱該筆款項係用以購買新
    保單，致使該不知情承辦作帳業務業務人員陷於錯誤，將該
    筆款項以金好意變額萬能壽險（保單號碼：QBOH54L2，要保
    書上之要保人及被保險人均為楊昇），再於97年8月22日填
    載申請書將上開金好意變額萬能壽險保單辦理解約，詐得解
    約金193,495元。2.於97年10月16日，得悉保戶江秋壬於同
    日匯款20萬元至新光人壽公司帳戶，被告再以相同手法，於
    同日向不知情之該承辦作帳業務人員佯稱該筆款項係張子玉
    用以購買新光人壽公司投保投資型變額（變額萬能）壽險增
    額保險之保費，並填載該項保險之要保申請書（保單號碼：
    QB0120B8，要保書上之要保人及被保險人均為張子玉，保險
    業務承辦人則為楊昇），致使該不知情承辦作帳業務業務人
    員陷於錯誤，將該筆款項以上開保單之保費名義作帳，嗣於
    97年10月間，被告再以上開保單向新光人壽公司質借得12
    萬元，隨後於同年11月間並辦理贖回198,320元，合計詐得
    31萬8,320元。被告前因業務侵占等案件，業經臺灣士林地
    方法院檢察署檢察官以100年度偵緝字第172號案件提起公訴
    ，嗣經原審法院以100年度易字第62號判處應執行有期徒刑1
    年6月，經臺灣士林地方法院檢察署檢察官提起上訴，現由
    本院審理中，而原起訴書附表編號3、4所示之犯罪事實與本
    件併案之犯罪事實間，為同一事實，屬事實上同一案件，依
    刑事訴訟法第267條之規定，應予一併審判等語。經查，被
    告經檢察官起訴如附表編號3、4所示之業務侵占犯行，業經
    本院駁回上訴，維持第一審無罪之判決，已如前述，檢察官
    移送併辦部分，與本案非屬事實上同一案件，本院依法無從
    審究，自應退回由檢察官另行依法偵辦。
據上論斷，應依刑事訴訟法第368條、第373條，判決如主文。
本案經檢察官陳明光到庭執行職務。
中    華    民    國  100     年    9     月    6     日
                  刑事第五庭  審判長法  官  李英勇
                                    法  官  崔玲琦
                                    法  官  劉秉鑫
以上正本證明與原本無異。
不得上訴。
                                    書記官  蔡宜蓁
中    華    民    國   100    年    9     月    7     日